【裁判字號】    97,台上,2653
【裁判日期】    971218
【裁判案由】    異議之訴
【裁判全文】
最高法院民事判決            九十七年度台上字第二六五三號
上  訴  人  甲○○
            丙○○
            乙○○（原名陳又菘）
共      同
訴訟代理人  許坤立律師
            郭香吟律師
被 上訴 人  陳夫良祭祀公業
法定代理人  丁○○
上列當事人間因異議之訴事件，上訴人對於中華民國九十七年八
月十九日台灣高等法院台南分院第二審判決（九十七年度上字第
一一七號），提起上訴，本院判決如下：
    主  文
上訴駁回。
第三審訴訟費用由上訴人負擔。
    理  由
按祭祀公業條例於民國九十七年七月一日施行，祭祀公業尚未登
記為法人者，應按非法人團體之例，載為「某祭祀公業」，並列
管理人為其法定代理人。如訴訟已繫屬於本院者，在原審關於祭
祀公業之記載，係以管理人自己名義為祭祀公業任訴訟當事人之
方式記載，祇須當事人欄內予以改列，藉資更正，合先敘明。
本件上訴人主張：被上訴人持台灣高等法院台南分院（下稱台南
高分院）九十五年度上字第二一八號民事確定判決，對伊所有之
建物聲請強制執行拆屋還地，由台灣嘉義地方法院（下稱嘉義地
院）以九十六年度執字第一七六六八號執行事件受理中，然丁○
○並非被上訴人，已據嘉義地院以九十六年重訴字第一九號判決
認定在案，丁○○既非被上訴人之合法管理人，對被上訴人之財
產即無管理處分權，即非適格當事人，其不能以管理人身分提起
上開訴訟，亦不得聲請強制執行，且此項事由係上開確定判決後
始發生等情，依強制執行法第十四條之規定，求為被上訴人不得
執台南高分院九十五年上字二一八號判決為執行名義，對其聲請
強制執行之判決。
被上訴人則以：上訴人主張丁○○非伊之合法管理人，即管理人
選任不合法之事實，係發生於九十四年三月二十七日，乃在台南
高分院九十五年度上字第二一八號確定判決言詞辯論終結前已存
在，且該判決非管理人選任不合法訴訟，亦未確定。上訴人提起
本件異議之訴，於法不合等語，資為抗辯。
原審審理結果，以：按本件拆屋交地強制執行程序尚未終結，業
經依職權調閱該執行卷審核無訛，強制執行程序既未終結，上訴
人自得提起債務人異議之訴。次按強制執行法第十四條規定，債
務人異議之訴須主張執行名義成立後，有消滅或妨礙債權人請求
之事由發生，始得為之。所謂有消滅債權人請求之事由，係指足
以使執行名義之請求權及執行力消滅之原因事實而言。又債務人
所主張消滅或妨害債權人請求之事由，須係發生在執行名義成立
之後者始得為之。若主張之事由在執行名義成立之前即已存在，
則為執行名義之裁判，縱有未當，亦非異議之訴所能救濟，亦即
如係以裁判為執行名義時，其為異議原因之事實發生在前訴訟言
詞辯論終結前者，縱該為執行名義之裁判有何不當，即與異議之
訴之要件不符，即不得提起。查被上訴人所持以向嘉義地院聲請
強制執行之執行名義，即台南高分院九十五年度上字第二一八號
民事確定判決，係台南高分院於九十六年三月十三日言詞辯論終
結，並於二十七日判決，上訴人雖提起上訴，但最高法院於同年
六月二十二日，以九十六年度台上字第一三六八號裁定駁回上訴
而告確定，有判決及裁定足稽。而上訴人主張之嘉義地院九十六
年度重訴字第一九號民事判決，認定丁○○非被上訴人之管理人
之事由，係發生於九十四年三月二十七日，為兩造所不爭執，並
有判決在卷可按，是上訴人主張之事由，係於執行名義（台南高
分院九十五年度上字第二一八號判決）言詞辯論終結前已存在者
，上訴人據以提起本件異議之訴，揆諸前揭說明，即與規定不符
。綜上，上訴人依強制執行法第十四條規定，提起本件訴訟，求
為判決被上訴人不得執台南高分院九十五年上字第二一八號確定
判決聲請對其執行，為無理由，不應准許，爰將第一審所命上訴
人敗訴之判決予以維持，駁回上訴人之上訴，於法核無違誤。末
查，以本件而言，縱丁○○經判決確定非被上訴人之合法管理人
，其以祭祀公業管理人身分對上訴人所提起之上開訴訟，是否對
全體當事人（即上訴人及全體派下員）發生效力，均非強制執行
法第十四條債務人異議之訴所得解決之，併予敘明。上訴論旨，
就原審認定事實、取捨證據之職權行使，指摘原判決違背法令，
求予廢棄，非有理由。
據上論結，本件上訴為無理由。依民事訴訟法第四百八十一條、
第四百四十九條第一項、第七十八條，判決如主文。
中    華    民    國  九十七  年   十二   月   十八   日
                      最高法院民事第五庭
                          審判長法官  劉  延  村
                                法官  許  澍  林
                                法官  黃  秀  得
                                法官  童  有  德
                                法官  許  正  順
      本件正本證明與原本無異
                                      書  記  官
中    華    民    國  九十七  年   十二   月   三十   日
                                                      Ｅ


司法院資訊處製作；財團法人民間司法改革基金會備份。
